【裁判字號】    92,上更(二),64
【裁判日期】    920722
【裁判案由】    偽造文書等
【裁判全文】
臺灣高等法院高雄分院刑事判決          九十二年度上更(二)字第六四號
    上  訴  人
    即  被  告  丙○○
    自  訴  人  乙○○
右上訴人因偽造文書等案件，不服臺灣高雄地方法院八十五年度自字第三八三號中華
民國八十六年十月十五日第一審判決，提起上訴，判決後，經最高法院第二次發回更
審，本院判決如左：
      主      文
原判決關於丙○○部分撤銷。
丙○○被訴業務侵占部分無罪，被訴行使偽造文書部分自訴不受理。
      理      由
一、自訴人自訴意旨如附件，自訴狀所載。
二、訊據上訴人即被告丙○○矢口否認有右揭偽造私文書、侵占等犯行，辯稱：伊之
    事務所會計與合順營造有限公司之會計係同一人，因客票多，會計弄錯帳號才誤
    將此二張支票提兌入合順營造有限公司之帳戶，伊並未經手過此二張支票，且於
    發現錯誤後亦有請會計將錢提出，並將之存放於事務所之鐵櫃內，分毫未動，又
    伊於接受自訴人上開二張支票後，曾告知黃瑞松前來提領，且黃瑞松已配合辦理
    土地產權移轉登記，該二紙支票應歸黃瑞松所有，如伊有侵占行為，被害人亦為
    黃瑞松，乙○○並非被害人，不得提起自訴等語。
三、按自訴人係以本票支票二紙，寄託被告保管，嗣要求被告交還所寄託之上開支票
    ，因被告拒不交還，認被告有業務侵占支票罪嫌，是自訴人係以該侵占行為之被
    害人提起自訴，此部分之自訴並無不合；自訴人並非自訴被告侵占黃瑞松之款項
    ，合先敘明。
四、經查：
  (一)自訴人之所以交付二紙支票予上訴人，係依據自訴人與案外人黃瑞松於八十二年
    九月二十六日所簽發之協議書，根據該協議書第六條之約定：「雙方產權之移轉
    ，應由雙方會同至丙○○律師事務所辦理。乙方（乙○○）繳付第四項增建價款
    於丙○○律師處後，甲方（黃瑞松）應即會同辦理產權過戶登記。甲方交付應補
    貼乙方之不足間數補貼款貳拾萬元，退還押金七萬五千元及土地增值稅款十五萬
    元於丙○○律師處後，乙方應於三日內會同辦理交屋，並應交付建築設計圖予甲
    方。交屋同時，乙方並應交付房地所有權狀後，黃律師即將甲方應付款交付乙方
    。」，經雙方計算後，自訴人乙○○應支付新臺幣（下同）二六一七二一元予黃
    瑞松，以換取黃瑞松將協議書第二條所約定之土地移轉與乙○○，而黃瑞松則需
    給付自訴人四二五０００元，以換取乙○○將黃瑞松應分得之編號Ｂ２房屋之所
    有權移轉予黃瑞松並交屋，職是之故，此條文之約定係有兩組不同之對待給付，
    故乙○○交付本件二六一七二一元予黃瑞松，係與黃瑞松移轉土地予乙○○，互
    為對待給付。
  (二)自訴人交付二紙支票後，黃瑞松已將協議書第二項所約定之土地，即高雄縣林園
    鄉○○段地號之一０－二九號持分一萬分之一九０三，六一０－三一號（全部）
    ，六一０－三二號持分一萬分之四一三，六一０－三六號持分一萬分之一七二四
    ，於八十二年十月十三日辦妥移轉登記予自訴人，此有土地登記簿謄本可稽，按
    自訴人於八十二年九月二十九日交付支票，黃瑞松於二週內即已完成移轉登記，
    在此期間，及期後，自訴人對該二紙二支票，均無要被告返還之權。
  (三)據自訴人於原審所提收據，即交付支票時，由被告律師事務所職員何麗華所立收
    據內載：「茲收到乙○○先生台銀高雄分行支票兩張：：：。上述款項由丙○○
    律師代為保管至產權登記完竣始交黃瑞松」，再參酌前述協議書第六項載明「乙
    方繳付第四項增建價款於丙○○律師處後：：」，可見自訴人與黃瑞松及被告三
    方，重點在於自訴人交付現金，由被告保管款項（價款），而非支票之票據，故
    被告縱以黃瑞松之代理人身分提示支票保管價款，不能解為被告有違約情事，否
    則被告保管支票不得提示，則黃瑞松一旦移轉土地產權後，屆時支票如何能保證
    兌現？若將支票交由黃瑞松提示，屆時黃瑞松不移轉土地，被告又該如何對自訴
    人交代，因此自訴人與黃瑞松既已生糾紛而書立協議書，彼此不信任對方之履約
    誠意，故有被告之介入，從而被告持有自訴人交付之支票，要非自訴人所得隨意
    要求取回，被告拒不交還支票或提示後之票款，均無侵占可言，此外又查無其他
    確切之證據，足資證明被告有侵占自訴人支票情事，此部分犯罪嫌疑不能證明，
    原審不察，率予論罪科刑自有未洽，被告上訴指摘原判決此部分不當，為有理由
    ，應予撤銷改判，另為無罪諭知。
五、次查自訴人指被告有偽造文書背書，並持以行使情事；按本案支票載明受款人黃
    瑞松，被告縱有利用不知情之會計偽造背書，亦屬侵害黃瑞松權益，自訴人非此
    部分犯罪之直接被害人，依法不得提起自訴，原審不察，亦一併論罪科刑，自有
    未合，上訴意旨指摘原判決此部分不當，非無理由，應予撤銷改判，另為不受理
    之判決。
據上論斷，應依刑事訴訟法第三百六十九條第一項前段、第三百六十四條、第三百零
一條第一項前段、第三百三十四條、第三百四十三條，判決如主文。
中    華    民    國     九十二     年       七       月     二十二   日
                              臺灣高等法院高雄分院刑事第八庭
                                  審判長法官  郭雅美
                                        法官  裕斗
                                        法官  江泰章
右甲本證明與原本無異。
如不服本判決應於收受本判決後十日內向本院提出上訴書狀，其未述上訴理由者，
並得於提起上訴後十日內向本院補提理由書狀（均須按他造當事人之人數附繕本)「
切勿逕送上級法院」。
                                      書記官  郭榮芳
中    華    民    國        九十二      年      七      月    二十三    日
                                                                      Ｈ


司法院資訊處製作；財團法人民間司法改革基金會備份。
